【裁判字號】    95,訴,155
【裁判日期】    950323
【裁判案由】    損害賠償
【裁判全文】
臺灣臺中地方法院民事判決               95年度訴字第155號
原      告  丙○○
訴訟代理人  乙○○
被      告  源晟貨運有限公司
法定代理人  丁○○
被      告  甲○○
上列當事人間請求損害賠償事件，本院於中華民國95年3月9日言
詞辯論終結，判決如下：
    主      文
被告應連帶給付原告新臺幣參拾壹萬伍仟壹佰參拾陸元，及其中
被告甲○○自民國九十四年十二月七日起；被告源晟貨運有限公
司自民國九十四年十二月九日起至清償日止，按年利率百分之五
計算之利息。
原告其餘之訴駁回。
訴訟費用由被告連帶負擔十分之一，餘由原告負擔。
本判決原告勝訴部分得假執行。但被告以新臺幣參拾壹萬伍仟壹
佰參拾陸元供擔保後，得免為假執行。
原告其餘假執行之聲請駁回。
    事實及理由
一、程序事項之說明：訴狀送達後，原告不得將原訴變更或追加
    他訴，但擴張或減縮應受判決事項之聲明者，不在此限，民
    事訴訟法第 255條第1項第3款定有明文。本件原告於起訴時
    ，其中本金部分聲明請求被告應連帶給付新臺幣（下同）3,
    788,260 元，嗣訴狀送達後，變更此部分之聲明為被告應連
    帶給付 3,400,000元，核其性質係為減縮應受判決事項之聲
    明，依前開規定，自屬適法。
二、兩造之主張：
  （一）原告起訴主張：被告甲○○受雇於被告源晟貨運有限公
        司（下稱源晟公司），擔任聯結車駕駛員，其於94年 2
        月5日晚上駕駛車牌 128-HJ號曳引車，沿臺中縣東勢鎮
        台八線由北往南之方向行駛，於同日晚上11時58分許，
        途經台八線 7.5公里處，本應注意汽車行駛時應注意車
        前狀況，並隨時採取必要之安全措施及行車速度應依標
        誌之規定，不得超速行駛，而當時天候晴、夜間無照明
        、速限每小時50公里、直路、路面乾燥無缺陷、亦無障
        礙物、視距良好，依當時情形，並無不能注意之情事，
        竟疏未注意而超越上開速限行駛，適陳冠合酒後駕駛車
        牌 NX-1275號自小客車沿同一路段由南往北逆向行駛，
        二車煞避不及而相撞，陳冠合因此受有頭腦損傷、胸腹
        部挫傷、上下肢骨折導致外傷性休克而當場死亡。是被
        告甲○○過失不法侵害被害人陳冠合之生命，被告源晟
        公司為甲○○之僱用人，應與被告甲○○負連帶賠償責
        任。原告為陳冠合之父，晚年喪子精神痛苦，且失去生
        活依靠，爰依侵權行為之法律關係，請求被告等連帶賠
        償扶養費2,400,000元、慰撫金1,000,000元等語。並聲
        明：(一)被告應連帶給付原告 3,400,000元，並自起訴狀
        繕本送達翌日起至清償日止，按年息5%計算之利息。(二)
        願供擔保為假執行之宣告。
  （二）被告則以：本件被害人陳冠合係酒醉及逆向行駛，過失
        責任較大，原告請求撫養費用及精神慰撫金均過高。又
        被告源晟公司雇用甲○○為聯結車司機，於選任及監督
        甲○○職務之執行已盡相當之注意，被告源晟公司不應
        負連帶賠償責任等語，資為抗辯。並聲明：(一)駁回原告
        之訴及假執行之聲請。(二)如受不利判決，願供擔保免為
        假執行。
三、兩造不爭執事項：
  （一）被告甲○○於94年2月5日晚上駕駛車牌128-HJ號曳引車
        ，沿臺中縣東勢鎮台八線由北往南之方向行駛，於同日
        晚上11時58分許，途經台八線 7.5公里處，本應注意汽
        車行駛時應注意車前狀況，並隨時採取必要之安全措施
        及行車速度應依標誌之規定，不得超速行駛，而當時天
        候晴、夜間無照明、速限每小時50公里、直路、路面乾
        燥無缺陷、亦無障礙物、視距良好，依當時情形，並無
        不能注意之情事，竟疏未注意而超越上開速限行駛，適
        陳冠合酒後駕駛車牌 NX-1275號自小客車沿同一路段由
        南往北之方向逆向行駛，二車煞避不及而相撞，陳冠合
        因此受有頭腦損傷、胸腹部挫傷、上下肢骨折導致外傷
        性休克而當場死亡。
  （二）車牌128-HJ號曳引車係被告源晟公司所有，被告甲○○
        係受僱於該公司之聯結車駕駛員，於前項車禍事故發生
        時，係執行其駕駛之職務。
  （三）原告出生於26年12月 6日，係陳冠合之父親，除陳冠合
        外，尚有陳發清、陳發明、陳惠蘭、陳麗香、陳麗玲、
        陳惠媛等6名成年子女。
  （四）同意以行政院主計處發布臺中縣家庭平均消費支出費用
        之統計資料，作為本件計算扶養費之基礎。
四、本件訴訟之爭點：
  （一）被告源晟公司選任被告甲○○為駕駛員及監督其職務之
        執行，是否已盡相當之注意？
  （二）原告得請求撫養費用之數額為何？
  （三）原告得請求慰撫金之數額為何？
  （四）被害人陳冠合與有過失而應減輕被告之賠償金額為何？
五、法院之判斷：
  （一）原告主張被告甲○○駕駛被告源晟公司聯結車違規超速
        肇事，致陳冠合死亡乙節，為被告所不爭執，並有臺中
        縣警察局東勢分局道路交通事故現場圖、調查報告表、
        現場照片、相驗筆錄、相驗屍體證明書、驗斷書等資料
        附於臺灣臺中地方法院檢察署94年度相字 223號相驗卷
        宗（下稱相驗卷宗）可憑，堪可信為真實。
  （二）汽車行駛時應注意車前狀況，並隨時採取必要之安全措
        施。行車速度應依標誌之規定，無標誌或標線者，行車
        時速不得超過五○公里。道路交通安全規則第94條第 3
        項、第93條第1項第1款前段分別定有明文。是被告甲○
        ○駕車自應注意上述道路交通安全規定。又汽車駕駛人
        雖可信賴其他參與交通之對方亦能遵守交通規則，同時
        為必要之注意，謹慎採取適當之行動，而對於不可知之
        對方違規行為並無預防之義務，然因對於違規行為所導
        致之危險，若屬已可預見，且依法律、契約、習慣、法
        理及日常生活經驗等，在不超越社會相當性之範圍應有
        注意之義務者，自仍有以一定之行為避免結果發生之義
        務。因此，關於他人之違規事實已極明顯，同時有充足
        之時間可採取適當之措施以避免發生交通事故之結果時
        ，即不得以信賴他方定能遵守交通規則為由，以免除自
        己之責任（最高法院74年台上字第4219號判例參照）。
        另汽車駕駛人對於防止危險發生之相關交通法令之規定
        ，業已遵守，並盡相當之注意義務，以防止危險發生，
        始可信賴他人亦能遵守交通規則並盡同等注意義務。若
        因此而發生交通事故，方得以信賴原則為由免除過失責
        任（最高法院84年台上字第5360號判例參照）。此即學
        說上所謂之「信賴原則」，蓋在交通頻繁之社會，交通
        事故甚難完全避免，故以此「信賴原則」界定行為人之
        安全注意義務範圍。又交通法規所稱「注意車前狀況」
        之情形，是指駕駛人就其注意力所及之情況下，對於車
        前已存在或可能存在事物應予注意，以便採取適當之反
        應措施而言，是駕駛人注意車前狀況，應建立在行車當
        時之時間、空間之一切狀況下進行綜合判斷。本件依交
        通事故現場圖（見相驗卷宗第13頁）所示，被害人陳冠
        合雖確有侵入對向車道及酒後駕車之過失，然被告甲○
        ○之煞車痕跡起點在雙黃線中央開始，以車牌128-HJ號
        曳引車身之寬度，與輪胎之比例，在煞車起點前，被告
        甲○○駕駛曳引車之車身應已經侵入中間車道（輪胎尚
        在車道內），又該曳引車屬於重車，其煞車痕清晰可見
        ，二輪煞車痕分別為24.2公尺及23.8公尺，而被害人駕
        駛之汽車亦留有10.3公尺之煞車痕，參考二車開始煞車
        前之間隔（即雙方煞車痕起點之距離）及汽車通常反應
        所需距離（若時速65公里，反應距離為 13.52公尺；若
        依速限50公里行駛，反應距離10.4公尺；若依速限40公
        里行駛，反應距離8.32公尺；若依速限30公里行駛，反
        應距離7.28公尺，參交通部66年10月27日交路字第1027
        5 號函）觀之，被告甲○○如未超速且能注意車前狀況
        ，應可在見到被害人陳冠合侵入車道後，發生碰撞前，
        即將車輛稍加轉向而避免本件車禍之發生，被告甲○○
        竟未能及時採取閃避之安全措施，則其超速駕駛與本件
        車禍之發生應有相當之因果關係，並非無法防範。是以
        本院認被害人陳冠合雖有逆向行駛之重大違規情事，惟
        被告甲○○亦有超速及疏未注意車前狀況之情形，其駕
        駛行為應無「信賴保護」之適用。查本件事故當時之天
        候晴、夜間無照明、速限每小時50公里、直路、路面乾
        燥無缺陷、亦無障礙物、視距良好，此有道路交通事故
        調查報告表（見相驗卷宗第14頁）可佐，是依當時情形
        ，並無不能注意之情事，被告甲○○竟疏不注意，貿然
        以時速50至60公里之車速，超速行駛，復未注意車前狀
        況，以致肇事使被害人陳冠合死亡，其顯有過失甚明。
        況本件經檢察官送請臺灣省臺中縣區車輛行車事故鑑定
        委員會鑑定結果，亦持相同看法，有臺灣省臺中縣區車
        輛行車事故鑑定委員會94年7月20日中縣鑑字第0945502
        140 號函附鑑定意見書（見臺灣臺中地方法院檢察署94
        年度偵字第5520號偵查卷宗第12、13頁）可憑，益證被
        告甲○○確有駕車過失肇事之行為。至本院刑事庭於審
        理時另送臺灣省車輛行車覆議鑑定委員會鑑定結果，該
        會認：「甲○○無肇事因素（壓分向限制線與超速行駛
        ，均有違規定）。」然該覆議意見未斟酌被告甲○○所
        駕車輛之車輪壓到分向限制線與超速行駛，並非單純違
        規，已屬過失肇事之原因，是該覆議鑑定意見自難採為
        有利於被告之認定。
  （三）因故意或過失，不法侵害他人之權利者，負損害賠償責
        任。被害人對於第三人負有法定扶養義務者，加害人對
        於該第三人亦應負損害賠償責任。不法侵害他人致死者
        ，被害人之父、母、子、女及配偶，雖非財產上之損害
        ，亦得請求賠償相當之金額。受僱人因執行職務，不法
        侵害他人之權利者，由僱用人與行為人連帶負損害賠償
        責任。但選任受僱人及監督其職務之執行，已盡相當之
        注意或縱加以相當之注意而仍不免發生損害者，僱用人
        不負賠償責任。民法第184條第1項本文、第192條第2項
        、第194條、第188條第 1項分別定有明文。本件被告甲
        ○○駕車過失肇事，致被害人陳冠合死亡，該過失行為
        與陳冠合之死亡間，自具有相當因果關係，是被告甲○
        ○乃係過失不法侵害陳冠合生命之權利，原告為陳冠合
        之父親，依上開法律規定，自可請求被告甲○○賠償扶
        養費及非財產上之損害。又民法第188條第1項但書之規
        定，係要求僱用人於受僱人之選任及監督其執行職務，
        應盡相當之注意，如已盡相當注意仍不免發生損害，僱
        用人即可不負賠償責任，惟此種情形係僱用人免責之要
        件，僱用人自應就其選任及監督執行職務已盡相當之注
        意，負舉證責任。本件被告源晟公司主張被告甲○○未
        主動告知，公司亦無從得知被告甲○○曾受刑事訴追，
        依民法第188條第1項但書之規定，被告源晟公司無庸負
        損害賠償責任云云。然被告源晟公司乃專業之貨運公司
        ，對司機之訓練、考核監督，自應更為密集嚴謹，除施
        以例行之教育訓練外，更應隨時考核注意該司機職務之
        執行、身心狀況等事項，始能徹底落實行車安全，而謂
        已盡監督之責。惟被告源晟公司於言詞辯論期日陳稱無
        法提出相關證據證明，自難認被告源晟公司對監督受僱
        人即被告甲○○職務之執行，巳盡相當之注意，從而，
        被告源晟公司辯稱不負連帶賠責任云云，即無足取。是
        原告請求被告源晟公司與被告甲○○負連帶賠償責任，
        即有理由。
  （四）原告得請求被告賠償之各項金額：
      １、扶養費部分：
        （１）直系血親相互間互負扶養義務；負扶養義務者有
              數人而其親等同一時，應各依其經濟能力，分擔
              義務，民法第1114條第1款、第1115條第3項分別
              有明文規定。而依民法第1117條 第2項規定，直
              系尊親屬受扶養之權利，僅受不能維持生活之限
              制，並不以無謀生能力為必要。經查，原告為陳
              冠合之父，除陳冠合外尚有子女陳發清、陳發明
              、陳惠蘭、陳麗香、陳麗玲、陳惠媛等 6人，渠
              等皆已成年，自均有能力扶養原告，其扶養義務
              應各 7分之1。又原告無工作，雖有房屋1棟、土
              地1筆、汽車1輛，但價值僅 752,900元，有稅務
              電子閘門財產調件明細表可憑。是原告當屬非受
              扶養不能維持生活，自得請求其子女共同扶養，
              其中陳冠合部分應負擔之扶養義務比例為7分之1
              。
        （２）原告係26年 1月12日出生，於陳冠合死亡時，年
              齡為68歲，依93年臺灣省簡易生命表，尚有12.5
              7 年之平均餘命，參照行政院主計處所發布93年
              臺中縣平均每戶家庭收支之統計資料，臺中縣之
              每戶每年平均消費支出為 682,143元，除以每戶
              平均人口數3.87人，可知臺中縣之每人每年平均
              消費支出為 176,264元（小數點以下四捨五入，
              下同），經以年別單利5%複式霍夫曼式係數計算
              ，扣中間利息（第 1年不扣除），扶養費總額計
              為1,753,185元〔176264×9.0000000＋176264×
              0.57×（10.0000000－0.0000000）＝0000000〕
              。其中陳冠合應負之扶養義務比例為7分之1，是
              原告計可請求被告賠償之扶養費用為 250,455元
              （0000000÷7＝250455）。
      ２、非財產上損害賠償：人之生命無法以金錢價值衡量，
          是慰撫金數額之酌定，自應斟酌加害行為、兩造之身
          分、地位、家庭經濟能力，暨原告所受痛苦之程度等
          一切情狀。本件車禍發生時被害人陳冠合為38歲，正
          值其年富力強之際，竟因被告甲○○之駕駛不慎，致
          原告遽遭喪子之痛，精神上自受有極大之痛苦，其依
          法請求非財產上之損害賠償，尚無不合。本院審酌原
          告於陳冠合死亡時為68歲，不識字，原務農，目前無
          業，名下有房屋、土地、汽車等財產，無存款（參卷
          附稅務電子閘門財產調件明細表），以及被告甲○○
          未注意車前狀況及超速行駛之過失程度，其學歷為國
          中，曾任聯結車司機，現無業，名下有土地數筆，無
          存款（參卷附稅務電子閘門財產調件明細表），暨被
          告源晟公司從事汽車貨運等業務，資本額為25,000,0
          00元（參卷附公司基本資料查詢表）等身分、地位、
          經濟能力之一切情狀，認原告請求精神慰藉金以800,
          000元為適當。
      ３、合計：原告得請求賠償之金額為1,050,455元（25045
          5＋800000＝0000000）。
  （五）損害之發生或擴大，被害人與有過失者，法院得減輕賠
        償金額，民法第217條第1項有明文規定。上開規定係為
        促使被害人對於自己生命、身體之安全，盡其應盡之注
        意義務，避免或減少危險或損害之發生，以求當事人間
        之公平。本件被告甲○○駕駛聯結車，超速行駛，為肇
        事次因；被害人陳冠合酒精濃度超過規定，不能安全駕
        駛而駕駛自小客車，跨越分向限制線侵入來車道行駛不
        當，為肇事主因，有臺灣省臺中縣區車輛行車事故鑑定
        委員會鑑定意見書可憑。是陳冠合於上開時、地駕車亦
        有違道路交通安全規則第97條第2款、第 114條第2款之
        規定，而就本件損害之發生與有過失，亦堪認定。本院
        審酌陳冠合與被告甲○○肇事之經過，認本件道路交通
        事故，陳冠合應承擔 70%之過失責任，被告甲○○則應
        負擔 30%之過失責任。依此計算，被告等應連帶賠償之
        金額，應按陳冠合過失之比例減輕70%即735,319元（00
        00000×70%＝735319）。從而，原告得請求被告連帶賠
        償之金額為315,136元（0000000－000000＝315136）。
  （六）給付有確定期限者，債務人自期限屆滿時起，負遲延責
        任。給付無確定期限者，債務人於債權人得請求給付時
        ，經其催告而未為給付，自受催告時起，負遲延責任。
        其經債權人起訴而送達訴狀，或依督促程序送達支付命
        令，或為其他相類之行為者，與催告有同一之效力。民
        法第 229條第1項、第2項定有明文。又遲延之債務，以
        支付金錢為標的者，債權人得請求依法定利率計算之遲
        延利息。但約定利率較高者，仍從其約定利率。應付利
        息之債務，其利率未經約定，亦無法律可據者，週年利
        率為百分之五，民法第233條第 1項、第203條亦有明文
        。本件原告對被告之損害賠償債權，核屬無確定期限之
        給付，自應經原告之催告而未為給付，被告始負遲延責
        任。是原告請求自刑事附帶民事起訴狀繕本送達被告翌
        日（即被告甲○○部分為94年12月 7日，被告源晟公司
        部分為94年12月9日，參卷內起訴狀第4頁之簽收紀錄、
        送達證書）起，按週年利率5%計算之法定遲延利息，核
        無不合。
  （七）綜上所述，原告依據侵權行為損害賠償之法律關係，請
        求被告連帶給付315,136元，及其中被告甲○○自94年1
        2月7日起；被告源晟公司自同94年12月 9日起至清償日
        止，按年利率5%計算之法定遲延利息，為有理由，應予
        准許。其逾此範圍之請求，尚屬無據，應予駁回。
六、本件判決原告勝訴部分，所命給付之金額未逾 500,000元，
    應適用民事訴訟法第 389條第1項第5款之規定，依職權宣告
    假執行；又被告陳明願供擔保免為假執行，經核並無不合，
    爰酌定相當擔保金額宣告之。至於原告敗訴部分，其假執行
    之聲請即無宣告之依據，應併予駁回。
七、訴訟費用負擔、假執行及免為假執行宣告之依據：民事訴訟
    法第79條、第85條第2項、第389條第1項第5款、第392條第2
    項。
中    華    民    國    95    年    3     月    23    日
                  民事第四庭    法  官  張恩賜
以上正本係照原本作成。
如對本判決上訴，須於判決送達後20日內向本院提出上訴狀（須
附繕本）。
中    華    民    國    95    年    3     月    23    日
                                書記官


司法院資訊處製作；財團法人民間司法改革基金會備份。
